臺灣臺北地方法院民事判決　　　　　　　 99年度訴字第761號
原　　　告　洪鼎順
訴訟代理人　李孟仁律師
被　　　告　鄭貴蘭
上列當事人間請求返還不當得利事件，本院於中華民國100年3月
23日言詞辯論終結，判決如下：
    主  文
原告之訴及假執行之聲請均駁回。
訴訟費用由原告負擔。
    事實及理由
一、原告主張：
  (一)訴外人齊聲端係原告之大學同學，齊聲端因生意資金周轉所
    需陸續向原告借貸，其後齊聲端為方便繼續向原告借貸及為
    償對原告長年支援之情，原告與齊聲端遂於民國95年5 月16
    日簽立買賣契約（下稱系爭買賣契約），約定由原告向齊聲
    端買受坐落臺北市○○區○○段四小段14之21地號土地，及
    其上同段3955建號即門牌號碼臺北市信義區○○○路○段391
    巷20弄37號2 樓之房屋（下稱系爭房地），買賣價金為新臺
    幣（下同）680 萬元，原告並於簽約當日給付30萬元予齊聲
    端，餘款650 萬元則於扣除系爭房地之貸款後，若有剩餘再
    支付之，原告更自95年5月起至96年5月間，以匯兌方式借貸
    247萬5000元予齊聲端，迄今仍未獲清償。
  (二)嗣齊聲端於97年2 月間死亡後，其配偶即被告聲請限定繼承
    ，另認系爭房地賣價太低，爭執系爭房地買賣之真實性，要
    求原告給予被告補償；惟被告既為齊聲端之限定繼承人，依
    法亦應繼承系爭房地之貸款債務（即借貸本金600 萬元、抵
    押權720 萬元），被告卻不願承擔齊聲端之債務，兩造便協
    議約定若系爭房地轉貸後金額超過600 萬元，超過部分交付
    被告以為和解，是原告於97年7月11日以自己之名義與信用
    ，就系爭房地辦理貸款貸得730萬元，將其中600萬元用以清
    償系爭房地原有貸款債務後，餘款130萬元則於97年8月8日
    分別匯款35萬元、95萬元至被告台新銀行與永豐銀行東板橋
    分行之帳戶。
  (三)詎被告於98年7月8日竟以系爭房地非原告所有為由，向本院
    訴請塗銷所有權移轉登記，及請求原告給付80萬元予被告，
    經本院以99年訴字第451 號塗銷所有權移轉登記事件（下稱
    系爭案件）受理在案，而被告於系爭案件中雖承認確有收受
    130 萬元，惟否認係兩造以此達成和解之條件，則應認被告
    受領上開130萬元並無法律上之原因。為此，爰依民法第179
    條、第182條第2項前段及第203條之規定，請求被告返還不
    當得利及利息。並聲明：
  1.被告應給付原告130 萬元，及自本起訴狀繕本送達翌日（99
    年5月13日）起至清償日止，按週年利率百分之5計算之利息
    。
  2.原告願供擔保請准宣告假執行。
二、被告則以：齊聲端生前因為規避對他人應負之賠償責任，乃
    將系爭房地借名登記予原告名下，系爭房地實際上乃由齊聲
    端占有使用並繳納貸款；嗣於齊聲端死亡後經原告告知前情
    ，系爭房地原擬由被告裝潢後出售，惟原告事後竟反悔據為
    已有，方經被告與訴外人齊健翔即齊聲端之子提起系爭案件
    請求塗銷所有權移轉登記及損害賠償。況原告給付被告之13
    0 萬元，係自齊聲端所有系爭房地貸款而來，系爭房地既屬
    齊聲端之遺產，此130 萬元當屬被告繼承財產之一部等語資
    為抗辯。並聲明：
  (一)原告之訴及假執行之聲請均駁回。
  (二)如受不利判決，願供擔保請准宣告免予假執行。
三、兩造不爭執事項：
  (一)原告與齊聲端於95年5 月16日簽立系爭買賣契約，約定由原
    告向齊聲端買受系爭房地，買賣價金680 萬元，原告並於簽
    約當日給付30萬元予齊聲端，餘款650 萬元則約定於扣除系
    爭房地之貸款後，若有剩餘再支付之（見本院99年度訴字第
    451號卷一第128頁至第133頁）。
  (二)系爭房地前登記為齊聲端所有，於96年10月2 日以買賣為登
    記原因而辦理所有權移轉登記予原告，再於98年6 月18日（
    原因發生日期為98年6月8日）以買賣為登記原因移轉登記予
    訴外人張皓傑所有（見本院99年度訴字第451 號卷一第26頁
    ）。
  (三)齊聲端於97年2月1日死亡，被告、齊健翔為其全體繼承人，
    且已向本院聲明限定繼承。
  (四)原告於97年8月8日匯款95萬元至被告永豐商業銀行東板橋分
    行00000000000000號之帳戶，匯款35萬元至被告台新銀行新
    店分行000000000000號之帳戶，且為被告受領之（本院卷第
    7頁）。
  (五)原告於97年7 月11日以自己名義與信用就系爭房地辦理貸款
    ，貸得730萬元，其中600萬元用以清償系爭房地之國泰世華
    房貸593萬8683元。
四、本件爭點：
    原告依民法第179條、第182條第2項及第203條之規定，請求
    被告返還130萬元及利息，有無理由？被告受領該130萬元有
    無法律上之原因？
五、得心證之理由：
  (一)按無法律上之原因而受利益，致他人受損害者，應返還其利
    益，雖有法律上之原因，而其後已不存在者，亦同；受領人
    於受領時，知無法律上之原因或其後知之者，應將受領時所
    得之利益，或知無法律上之原因時所現存之利益，附加利息
    ，一併償還，如有損害，並應賠償；應付利息之債務，其利
    率未經約定，亦無法律可據者，週年利率為百分之5 ，民法
    第179條、第182條第2項及第203條分別定有明文。
  (二)查原告主張其斯時給付130 萬元予被告之原因，係因兩造曾
    就協議約定若系爭房地轉貸後金額超過600 萬元，超過部分
    交付被告以為和解，原告方會於97年7月11日以自己之名義
    與信用，就系爭房地辦理貸款貸得730萬元，將其中600萬元
    用以清償系爭房地原有貸款債務後，給付餘款130萬元予被
    告等情雖為被告所否認；然兩造就原告於97年7月11日以自
    己名義與信用就系爭房地辦理貸款，貸得730萬元，其中600
    萬元用以清償系爭房地之國泰世華房貸593萬8683元，且原
    告於97年8月8日匯款95萬元至被告永豐商業銀行東板橋分行
    00000000000000號之帳戶，匯款35萬元至被告台新銀行新店
    分行000000000000號之帳戶，均為被告受領乙節並不爭執，
    復核被告於系爭案件所提錄音譯文關於「…所以我是想說你
    現在不是定存裡面有110萬嗎？要不然你這110萬給我，然後
    我房子就給你，我就也不要再去操那些心…」、「對，就是
    說你給我110萬，其中50幾萬算是給我裝潢的錢，等於是還
    給我嘛，如果裝潢是我去裝潢的，錢也是我付的嘛，然後就
    是說這個房子是不是有50幾萬你可以就是給健翔，所以你給
    我110萬，等於是還了我裝潢的錢，然後也等於是給健翔那
    些錢，然後剩下來就是整個房子給你…」等內容（見本院99
    年度訴字第451號卷一第77頁），堪信原告主張先前給付13
    0萬元予被告係基於兩造協議約定之情為真。
  (三)又被告固分別在本訴與系爭案件中辯稱「我不認為130 萬元
    是原告的…我會跟原告說帳戶是因為我覺得至少可以拿回裝
    潢的錢，但不是與原告和解…」、「系爭房屋本來就是被繼
    承人齊聲端所有，被告洪鼎順違反原先願將系爭房屋返還予
    原告（即本件被告與齊健翔）的承諾，而另行增貸，原告為
    蒐證而於電話中要求增貸部分仍應屬齊聲端之遺產，應予返
    還，當初未料到被告會將前款匯入原告帳戶，因為被告洪鼎
    順未返還房屋，所以沒有將匯款退回或是和解的意思」云云
    （見本院卷第37頁、本院99年度訴字第451號卷第144頁反面
    ）；惟兩造既尚於系爭案件中爭執系爭房地之所有權人為何
    人，在系爭案件確定前，被告當無從逕以系爭房地之所有權
    人自居，且如被告確認其為齊聲端所有系爭房地之繼承人，
    其為裝修系爭房地所支出之費用亦應由其自行負擔，而無要
    求原告給付之理，被告此部分所辯，為不足採。況被告自承
    係自行告知原告帳戶之帳號，更於原告依約匯款130 萬元後
    如數受領之，則被告嗣後否認原告先前給付之130 萬元乃兩
    造就系爭房地達成和解之意，並反稱僅係為蒐證，未料及原
    告會匯款一事，實與常情未符。
  (四)是以，被告既係基於兩造先前之協議受領原告匯款之130 萬
    元，其受領該130 萬元即有法律上之原因，縱被告於其後否
    認收受該130 萬元有與原告就系爭房地達成和解之意，亦無
    礙於上開事實之認定。
六、綜上所述，因被告係基於兩造先前就系爭房地達成之協議而
    受領原告給付之130 萬元，具有法律上之原因，從而，原告
    民法第179條、第182條第2項與第203條之規定，請求被告給
    付原告130萬元，及自本起訴狀繕本送達翌日即99年5月13日
    起至清償日止，按週年利率百分之5 計算之利息，洵屬無據
    ，應予駁回。
七、原告之訴既經駁回，其假執行之聲請即失所附麗，應併予駁
    回。
八、本件事證已臻明確，兩造其餘攻擊防禦方法與判決之結果不
    生影響，爰不另贅論，併此敘明。
九、據上論結，本件原告之訴為無理由，依民事訴訟法第78條，
    判決如主文。
中    華    民    國    100    年    4    月    13    日
                  民事第二庭  審判長法  官  張松鈞
                                    法  官  黃呈熹
                                    法  官  羅郁婷
以上正本係照原本作成。
如對本判決上訴，須於判決送達後20日內向本院提出上訴狀。如
委任律師提起上訴者，應一併繳納上訴審裁判費。
中    華    民    國   100    年    4     月    13    日
                                    書記官  楊婷雅